---
title: "Tabele wielodzielcze"
author:
- name: Tomasz Przechlewski
  email: t.plata-przechlewski@psw.kwidzyn.edu.pl
  affiliation: Powiślańska Szkoła Wyższa (Kwidzyn/Poland)
date: "Niedatowany/wersja robocza"
output:
  html_document: default
  pdf_document: 
    latex_engine: xelatex
subtitle: Podręcznik dla studentów wydziałów nauk o zdrowiu
description: (c) Tomasz Przechlewski / CC-BY license
---

```{r setup, include=FALSE}
knitr::opts_chunk$set(echo = F, warning = F )

## https://pogotowiestatystyczne.pl/jak-analizowac-wyniki-badan-przy-uzyciu-ankiety-wlasnego-autorstwa/
##
library("knitr")
library("ggplot2")
library("tidyverse")
library("ggpubr")

```

### Tabele wielodziecze

Łączny rozkład dwóch lub większej
(wielodzielna albo wielodzielcza) liczby zmiennych można przedstawić
w tabeli. Taka tabela nazywa się dwudzielcza (dla dwóch zmiennych)
lub wielodzielcza albo wielodziena (dla więcej niż dwóch zmiennych.) 
Inne nazwy tych tabel to krzyżowe albo kontyngencji
(cross-tabulation, contingency **two-way tables**.)

Ograniczmy się do analizy tabel dwudzielnych.

**Przykład: Narciarze Paulinga jeszcze raz**

Eksperyment Paulinga można przedstawić w postaci tablicy dwudzielczej
(P/C oznacza czy narciarz zażywał witaminę czy placebo; cold/nocold
czy zachorował czy nie zachorował na katar):

```{r, message=FALSE, echo=FALSE}
vitC <- read.csv(file='vit_C.csv',sep=';',header=T)
narciarze <- table(vitC)
narciarze.table <- addmargins(narciarze)
kable(narciarze.table, col.names = c('nocold', 'cold', 'razem'))
```

Taka tabela składa się z wierszy i kolumn. Dolny wiersz (Sum czyli Razem
po polsku) zawiera łączną liczebność dla wszystkich wierszy w danej kolumnie. Podobnie prawa skrajna kolumna zawiera łączną
liczebność dla wszystkich kolumn dla danego wiersza. Dolny wiersz/Prawą
kolumnę nazywamy **rozkładami brzegowymi**.
Pozostałe kolumny/wiersze (ale bez wartości łącznych) nazywane
są **rozkładami warunkowymi**. Rozkładów warunkowych jest tyle ile
wynosi iloczyn $r \times c$ gdzie $r$ to liczba wariantów jednej cechy
a $c$ to liczba wariantów drugiej cechy.

Przy warunku że narciarz brał witaminę C, `r narciarze[1,1]` takich osób
nie zachorowało (**nocold**) a `r narciarze[1,2]` zachorowało (**cold**). 
Drugi rozkład warunkowy: `r narciarze[2,1]` narciarzy, którzy brali placebo
nie zachorowało, a `r narciarze[2,2]` zachorowało. Są także rozkłady
warunkowe dla drugiej cechy. W grupie narciarzy, którzy zachorowali
`r narciarze[1,1]` brało witaminę C, a `r narciarze[2,1]` brało placebo.
Wreszcie w grupie narciarzy, którzy nie zachorowali
`r narciarze[2,1]` brało witaminę C, a `r narciarze[2,2]` brało placebo.
Rozkładów warunkowych jest 4 bo obie cechy mają po dwa warianty. Jest
to najmniejsza możliwa tabela wielodzielcza.

Zamiast liczebności można posługiwać się odsetkami (procentami):


```{r}
narciarze.total <- sum(narciarze)
narciarze.p <- narciarze/narciarze.total *100

narciarze.table.p <- addmargins(narciarze.p)
kable(narciarze.table.p)
```

Narciarzy którzy brali witaminę C nie nie zachorowali stanowi `r  narciarze.table.p[1,1]`%
wszystkich narciarzy. Mało przydatne...

Ciekawsze jest obliczenie procentów każdego wiersza osobno, tj. dzielimy
liczebności w każdej kolumnie przez liczebności rozkładu brzegowego (wartości
ostatniej kolumny):

```{r}

narciarze.p <- proportions(narciarze, margin = 1)
narciarze.p.m <- addmargins(narciarze.p, margin = 1)
n.m <- margin.table(narciarze,2) /narciarze.total
narciarze.x <- cbind(rbind(narciarze.p, n.m), c(1,1,1)) * 100
kable(narciarze.x)
```

Otrzymaliśmy ryzyka zachorowania na katar (lub nie zachorowania). Ryzyko
zachorowania dla całej grupy wynosi `r narciarze.x[3,2]`% a nie zachorowania
`r narciarze.x[3,1]`%. Jest przyznajmy całkiem **zdroworozsądkowym założeniem**
(uczenie hipotezą statystyczną), że jeżeli przyjmowanie witaminy nie ma związku
z zachorowaniem lub nie na katar, to w grupie tych co brali i tych co nie brali
powinniśmy mieć identyczne rozkłady warunkowe równe rozkładowi brzegowemu.
Czyli powinno przykładowo zachorować `r  narciarze.x[3,2]`% narciarzy, którzy
brali witaminę C a widzimy , że zachorowało jedynie `r narciarze.x[1,2]`%.

Na oko księgowego witamina C działa (bo są różnice), ale dla statystyka liczy się 
czy ta różnica jest na tyle duża, że (z założonym prawdopodobieństwem) 
można wykluczyć działanie przypadku.

Rozumowanie jest następujące: jeżeli prawdopodobieństwo wystąpienia 
tak dużej różnicy jest małe, to cechy nie są niezależne. 
Jest to istota i jedyny wniosek z czegoś co się nazywa 
testem istotności-chi-kwadrat. 
Test chi-kwadrat porównuje liczebności tablicy wielodzielnej z idealną-tablicą-wielodzielną, która zakłada niezależność jednej zmiennej od drugiej.

Można udowodnić, że taka tablica powstanie przez przemnożenie dla 
każdego elementu tablicy odpowiadających mu wartości brzegowych 
a następnie podzieleniu tego przez łączną liczebność (czyli przykładowo pierwszy
element poniższej tablicy to `r narciarze.table[3,1]` pomnożone przez
`r narciarze.table[1,3]` i podzielone przez `r narciarze.table[3,3]`; proszę
sprawdzić,
że jest to `r narciarze.table[3,1] * narciarze.table[1,3] / narciarze.table[3,3]`):


```{r, message=FALSE, echo=FALSE}
chi_skiers <- chisq.test(narciarze)
narciarze.expected <- chi_skiers$expected
narciarze.ex.table <- addmargins(narciarze.expected)

chipv <- chi_skiers$p.value
chipv.txt <- sprintf("%f", chipv)
kable(narciarze.ex.table)
```

Proszę
zwrócić uwagę że **rozkłady brzegowe** są identyczne, identyczna
jest też łączna liczebność. Różnią się tylko rozkłady warunkowe (które nie są
liczbami całkowitami ale tak ma być--nie jest to błąd)

Za pomocą testu Chi-kwadrat obliczamy jakie jest prawdopodobieństwo, wystąpienia
tak dużych lub większych różnic. Wynosi ono `r chipv.txt`.
Czyli wystąpienie tak dużych różnic
pomiędzy **oczekiwanymi** (przy założeniu o niezależności zmiennych)
liczebnościami
a obserwowanymi liczebnościami zdarza się około 4 razy na 100.

Jeszcze raz przypominamy ideę testu: jeżeli prawdopodobieństwo zaobserwowanych
różnic jest małe to zakładamy że 

* albo mamy pecha i pięć razy podrzucając monetą zawsze nam spadła
reszka (prawdopodobieństwo około 0,03), albo

* że założenie co do niezależności jest fałszywe. 

Statystyk zawsze wybierze
drugie. Pozostaje tylko ustalenie co to znaczy **małe**.

Małe to takie które jest mniejsze od arbitralnie przyjętego
przez statystyka. Zwykle jest to 0,05 lub 0,01 (czasami 0,1)
co oznacza że odrzucając założenie o braku związku pomiędzy
katarem a braniem witaminy C pomylimy się pięć lub raz na 100.

**Uwaga**: proszę zwrócić uwagę że wniosek z testu niezależności jest
słabszy niż z porówania ryzyk. Tam mamy informację że zależność istnieje 
i oszacowaną jej wielkość (np. za pomocą ryzyka względnego) tutaj tylko
zweryfikowaliśmy fakt czy obie zmienne są niezależne czy też nie.

**Przykład: palenie a status społeczno-ekonomiczny**

Dla pewnej grupy osób odnotowujemy ich status-społeczno-ekonomiczny
(wysoki/**high**, średni/**middle**, niski/**low**)
oraz status-względem-palenia 
(wartości: pali/**current**, palił-nie-pali/**former**, nigdy-nie-palił/**never**). 
Obie zmienne są nominalne, obie mają po trzy wartości. Można
poklasyfikować wszystkich badanych w następujący sposób:

```{r message=FALSE, echo=F}
smokerData <- read.csv(file='smoker.csv',sep=';',header=T)
#summary(smokerData)
#nrow(smokerData)
#
smoke <- table(smokerData)

smoke.table <- addmargins(smoke)
kable(smoke.table)
```

Uwaga: status-społeczno-ekonomiczny to powiedzmy miara prestiżu używana w socjologii
(można na Wikipedii doczytać co to dokładnie jest)

Tym razem tabela składa się z 3 wierszy i 3 kolumn (ostatni wiersz/kolumna się
nie liczą bo to sumy--rozkłady brzegowe)

Przedstawmy tą tabelę w postaci udziałow procentowych sumujących się
dla każdego wiersza osobno do 100% (tj. dzielimy
liczebności w każdej kolumnie przez liczebności rozkładu brzegowego (wartości
ostatniej kolumny):

```{r}
smoke.total <- sum(smoke)
smoke.p <- proportions(smoke, margin = 1)
smoke.p.m <- addmargins(smoke.p, margin = 1)
n.m <- margin.table(smoke,2) /smoke.total
smoke.x <- cbind(rbind(smoke.p, n.m), c(1,1,1)) * 100
kable(smoke.x)
```

Rozumowanie jest identyczne jak dla narciarzy Pauliga. Jeżeli nie ma zależności
pomiędzy paleniem a statusem to procenty w ostatnim wierszu powinny
być identyczne jak w wierszach 1--3 (nagłówka nie liczymy). Tym idealnym 
procentom odpowiadają następujące liczebności:


```{r, message=FALSE, echo=FALSE}
chi_smokers <- chisq.test(smoke)
smokers.expected <- chi_smokers$expected
smokers.ex.table <- addmargins(smokers.expected)

chipv <- chi_smokers$p.value
chipv.txt <- sprintf("%f", chipv)
kable(smokers.ex.table)
```

Wartość prawdopodobieństwa dla testu chi-kwadrat określająca, że przy założeniu niezależności obu zmiennych tak duża różnica między liczebnościami rzeczywistymi a idealnymi 
(porównaj stosowne tabele wyżej) jest dziełem przypadku wynosi `r chipv.txt`.
Jest to prawdopodobieństwo tak małe, że statystyk odrzuca założenie o niezależności
statusu i palenia (myląc się w przybliżeniu `r chipv.txt` ≈ raz na tysiąc)





